【裁判字號】    97,判,471
【裁判日期】    970529
【裁判案由】    全民健康保險
【裁判全文】
最  高  行  政  法  院  判  決
                                       97年度判字第471號
上  訴  人  臺北市政府
代  表  人  甲○○
訴訟代理人  李念祖  律師
            黃翰威  律師
            劉昌坪  律師
被 上訴 人  中央健康保險局
代  表  人  乙○○
訴訟代理人  蔡順雄  律師
            曹詩羽  律師
上列當事人間全民健康保險事件，上訴人對於中華民國96年8月1
日臺北高等行政法院95年度訴字第715號判決，提起上訴，本院
判決如下：
    主  文
上訴駁回。
上訴審訴訟費用由上訴人負擔。
    理  由
一、上訴人依全民健康保險法（下稱健保法）第27條第1款第1目
    、第2目、第2款、第3款及第5款規定，有負擔各該類保險對
    象全民健康保險保險費補助款（下稱健保補助款）之義務，
    被上訴人乃依全民健康保險法施行細則第44條之1規定，於
    民國94年7月15日以健保財字第0940058603號函請上訴人撥
    付94年8月份應負擔第1類第2目及第3目之健保補助款計新臺
    幣（下同）255,382,775元。上訴人不服，提起訴願經遭駁
    回後，提起行政訴訟，經原審以95年度訴字第715號判決（
    下稱原判決）駁回。上訴人仍不服，遂提起本件上訴。
二、上訴人起訴主張：上訴人與被上訴人88年度至91年度健保補
    助款爭議案件前經本院94年度判字第1546號判決，被上訴人
    命上訴人負擔轄區外居民健保補助款之處分已違反司法院釋
    字第550號解釋意旨。就健保法之歷史解釋及條文觀之，健
    保法並未規定地方自治團體須以投保單位登記地為標準負擔
    被保險人之健保補助款。行政院衛生署於94年9月7日「研討
    全民健康保險法修正草案中各級政府分擔健保費用相關事宜
    」會議中，業已提出「全民健康保險法修正草案」，草案內
    即已明文規定地方自治團體係以設籍人數為標準負擔健保補
    助款，而草案內仍然繼續保留本法有關投保單位之設計，而
    此即足證縱為健保法之主管機關，亦認為「地方自治團體為
    設籍居民負擔健保補助款」，與健保法下「投保單位」之設
    計，並無任何法理或現實上之衝突可言。且地方自治團體為
    設籍居民負擔健保補助款不僅符合地方制度法之明文規定及
    地方自治之基本法理，亦未違背全民健保為社會保險性質，
    且亦有日本法上之參考。上訴人並未爭執被保險人之投保類
    目、投保金額及有無減免身分等事項，故只要確定被保險人
    係設籍於上訴人轄區內，上訴人即願意依被上訴人計算之金
    額負擔該名保險人之健保補助款，故本件自無難以回溯計算
    金額之情形。如依據被上訴人之主張，以「投保單位登記地
    」作為標準以決定地方自治團體應否負擔健保補助款，其結
    果將導致人民對於「地方自治事項」根本無法「自治」，更
    將剝奪地方自治團體居民參與地方自治事務之權利，徹底違
    背地方自治之基本法理等語，為此，訴請將訴願決定及原處
    分關於命上訴人負擔健保補助款逾106,315,850元之部分均
    撤銷。
三、被上訴人則以：依本院95年度判字第1839號判決，足證以投
    保單位為計算基礎，計算上訴人健保補助款之正當性，且本
    院94年度判字第1546號判決僅為判決而非判例，並非當然得
    拘束同類案件。上訴人訴之聲明請求不能確定其範圍顯非適
    法，原審法院應駁回之；退千萬步言之，上訴人自應就「行
    政轄區外居民」提供準確之數據，供原審法院斟酌而為判決
    之依據，使原審法院之判決得以執行。被保險人依保險費之
    比例接受中央或直轄市政府之補助，中央或直轄市政府對於
    不同之被保險人係負擔不同金額之補助款，上訴人縱令已主
    張應撤銷之金額，如未舉證證明為真正，被上訴人否認上訴
    人主張金額之真正。至今上訴人積欠之健保補助款已達高達
    280億，上訴人雖稱每月再多支付1億等語，惟上訴人積欠之
    健保補助款仍係按月增加，實不足以解決本件爭議等語，資
    為抗辯，求為判決駁回上訴人之訴。
四、原審斟酌全辯論意旨及調查證據結果，以：（一）按司法院
    釋字第550號解釋已闡明全民健保為中央、地方共同辦理事
    項，地方負有協力義務，故由中央依據法律使地方自治團體
    對於全民健保亦負有義務。爰此，國家推行全民健保之義務
    ，係兼指地方而言，基於國家整體施政之需要，地方自治團
    體對全民健保事項負有協力義務，故健保法第27條有關各級
    政府應負擔一定比例保險費之規定，屬財政收支劃分法之特
    別規定，其合憲性應無疑義。（二）查我國有關社會福利之
    法規，例如身心障礙者保護法、特殊境遇婦女家庭扶助條例
    、社會救助法等，固均係明文規定以「戶籍」作為地方自治
    團體負擔福利義務之基礎。然於健保法並無相同以「設籍」
    為限之規定，此觀諸健保法第8條、第9條、第10條、第27條
    第1款第1目、第2目、第2款、第3款、第5款規定足知，各類
    被保險人按其所依附投保單位之不同，而有不同之分類，再
    依健保法第27條各款規定之保險費負擔比例，而由被保險人
    、投保單位、各級政府予以負擔保險費。復參以健保法第8
    條第1項第1款第2目及第3目被保險人（即本件系爭第1類第2
    目及第3目被保險人）既係以勞工為加保對象，規定勞工應
    以其雇主或所屬機關團體為投保單位參加健保為被保險人，
    則被上訴人以投保單位所在地在臺北市之勞工為上訴人應補
    助之對象，並計算其應負擔之健保補助款，洵屬有據。（三
    ）按憲法第19條規定人民有依法律納稅之義務。其所謂人民
    ，包括自然人與法人，甚至非法人組織之營利事業。彼等對
    於中央政府或地方政府均有依法律納稅之義務。就地方政府
    而言，彼等乃其地區內之居民或住民，地方政府對於彼等有
    徵稅之權力（或收受稅收統籌分配款），亦有對於彼等提供
    公共服務之義務，或為履行照顧彼等之義務而分擔社會保險
    （全民健保）部分保險費之社會福利政策之執行。尤其不得
    將納稅者，任意排除其享受公共服務或由地方政府分擔社會
    保險部分保險費之權利，法人或營利事業之成員，與法人或
    營利事業間實質上存在共生共榮關係，其成員為營利事業創
    造利潤及政府稅收之人，營利事業所在地之地方政府，對其
    或其營業額，而徵收或受分配稅收統籌分配款，若不對營利
    事業之全部成員分擔保險費，而由其他未對其或未因其營業
    額，而徵收或受分配稅收統籌分配款之地方政府負擔，造成
    權利與義務失衡情形，則有違公平正義原則。至因分擔健保
    補助款導致該地方政府民生建設費用之減縮，乃分擔補助款
    不得不然之結果，蓋不論是由「設籍所在地」之地方政府分
    擔，或由「投保單位所在地」之地方政府分擔，總有一地方
    政府之原有財政會受到壓縮，只要行政機關令分擔之處分不
    違反法律規定，尚不得以分擔者財政受到壓縮，而謂令分擔
    補助款之行政處分違法。（四）社會保險之社會連帶性表現
    於保費之計徵方式上所產生之重分配效果，從而使保險團體
    成為進行重分配之社會互助共同體。社會保險保險費用之彙
    繳在本質上並不以「個人戶籍」為判斷依據，係以「團體戶
    籍」（即投保單位）為基準。健保法第27條立法之本意，希
    由地方自治團體在一定範圍內分攤部分照顧受僱者、勞工之
    責任，其所照顧受僱者、勞工應與地方自治團體具有一定之
    關連性，故以投保單位營業登記所在地作為補助對象（地方
    自治團體所照顧之被保險人範圍）之判準，基於對互助團體
    之貢獻所建立之關連性，此關連性符合事物本質。又法人或
    營利事業為投保單位，其成員為投保對象，加退保等保險相
    關事宜均經由投保單位向保險人為之，且投保單位須分擔保
    險費。再者，法人或營利事業（投保單位）的流動性，較自
    然人為低，選擇較穩定者，易於計算，行政上經濟效益較佳
    ，且符合納稅與享受公共服務配合原則，權責機關基於社會
    保險制度實際運作、專業智能及中央與地方財政分配等考量
    因素，而在多種解釋可能性中選擇一妥適的解釋，行政法院
    在作行政處分合法審查時，除非其有逾越職權或濫用權力外
    ，基於憲政體制之權力分立原則，不得任意否定其選擇決定
    的妥適性。是以，就健保補助款之計算基礎，學者間或有不
    同看法，但僅為各種利害折衷之取捨衡量，行政法院亦不得
    因學說間之不同看法，逕認權責機關之處分係屬「違法」。
    本件被上訴人以投保單位所在地在臺北市之被保險人為上訴
    人應補助之對象，而計算上訴人應負擔之系爭健保補助款，
    合於憲法規定中央與地方共同建立社會安全制度之意旨，並
    無違憲或違法之情形，難謂侵害上訴人財政自主權，亦難認
    有違反法律保留原則可言，至於是否妥當，尚非原審法院審
    究之範圍。（五）全民健保將保險對象依其有無職業、職業
    性質等區分為6類，各類保險對象並以其所服務之機關、學
    校、事業機構、雇主或所屬團體作為投保單位，第6類被保
    險人因屬於無職業之人口，並無所屬單位，故以其戶籍所在
    地行政區之鄉鎮市區公所為投保單位，並由該等投保單位辦
    理保險對象各項保險之異動及保險費之收繳。其整體之法規
    、計費及補助等架構，均以投保單位為基礎單位，亦即係以
    團體保險方式經營，而非如商業保險，採個人保險之方式處
    理。有關個人應繳保險費部分，被上訴人依各該投保單位及
    所屬員工或會員之投保資料，按月開計團體繳款單寄交投保
    單位繳納；有關政府補助部分，則以投保單位營業登記所在
    地，計算其所屬政府依法應補助之保險費，此與公民權之行
    使，以公民戶籍地為準之立法基礎不同，亦與地方制度法有
    關居民以設籍為要件之觀念有別。（六）司法院釋字第550
    號解釋係就上訴人聲請釋憲所主張「非屬地方自治事項之健
    保法第27條相關條文之規定，侵害地方自治團體之自主財政
    權，違反憲法保障地方自治之精神」等事項作成之解釋，該
    號解釋認「各地方自治團體有照顧其行政區域內居民生活之
    義務」「與居民生活關係更為密切之地方自治團體自亦應共
    同負擔」，然亦未表示各地方自治團體照顧或共同負擔之對
    象以「設籍於上訴人行政轄區內之居民」為限，且未對「居
    民」一詞予以明確性定義，該號解釋並未界定上訴人負擔健
    保補助款之範圍，更未以行政轄區內設籍之居民作為計算負
    擔健保補助款之標準。上訴人援引司法院釋字第550號解釋
    主張應以設籍於上訴人行政轄區內之居民為其負擔補助款範
    圍，並非可採。（七）再參以司法院釋字第542號解釋及第4
    15號解釋亦認為，不應以是否登記同一戶籍為唯一認定標準
    ，故「設籍」並非認定之唯一標準，而有關健保補助款之負
    擔既未予以明文規範，上訴人以「設籍」為其負擔補助款範
    圍之主張，亦缺乏依據。（八）若細究地方制度法第16條及
    第17條之規範內容而言，則「直轄市民、縣（市）民、鄉（
    鎮、市）民」必須設籍之概念，與權義規定間似又無必然之
    對應關係可言，例如同法第16條第5款之資訊公開請求權，
    因其係以一般國民為對象（行政程序法第44條參照），自難
    謂僅以設籍之「直轄市民、縣（市）民、鄉（鎮、市）民」
    為對象，同法第17條第1款「遵守自治法規之義務」規定，
    於其他未設籍於該地方自治團體之居民，亦同須加以遵守，
    因此，居民與地方自治團體間之權利義務關係，並不必然須
    以設籍為要件。至內政部89年8月11日台(89)內民字第89065
    46號函，係針對地方制度法第4條規定，解釋有關「聚居」
    之定義，以計算某縣市是否能改制為直轄市，核與地方制度
    法第14條以下地方自治團體及「直轄市民、縣（市）民、鄉
    （鎮、市）民」之權利義務無涉，上訴人援引地方制度法第
    15條規定，作為司法院釋字第550號解釋所謂「居民」之定
    義，尚有誤會。（九）上訴人復主張原處分違反「民意政治
    」及「責任政治」之憲法基本原則云云，惟查上訴人之施政
    作為固應回應其轄區居民之需求，並就該等施政行為負擔政
    治上之責任，惟此部分與上訴人「應與中央共同建立社會安
    全制度，進而負擔一定比例健保補助款」乙節無涉。縱然上
    訴人所補助健保費之對象，未必全部設籍於上訴人轄區，但
    此種情形全國皆然，且該健保補助款之補助範圍既均以投保
    單位為計算基準，乃屬全國一致之情形，自有其整體之公平
    性，投保單位對於地方自治團體而言，可謂利與不利兼具，
    被上訴人所為原處分難認有違法及違憲情形，已如上述，上
    訴人自不得僅執其有利部分而為片面主張，故上訴人此項主
    張亦不足取等由，而駁回上訴人在原審之訴。
五、本院經核原判決並無違誤，再論斷如下：
（一）憲法第155條規定國家為謀社會福利，應實施社會保險制
      度，係以實施社會保險制度作為謀社會福利之主要手段。
      而社會福利之事項，乃國家實現人民享有人性尊嚴之生活
      所應盡之照顧義務，除中央外，與居民生活關係更為密切
      之地方自治團體自亦應共同承擔。依健保法第27條規定應
      予補助之保險費，除由雇主及中央政府負擔外，亦由地方
      政府負擔，符合憲法規定意旨。又按憲法第19條規定人民
      有依法律納稅之義務。其所稱人民，包括自然人與法人，
      甚至非法人組織之營利事業。彼等對於中央政府或地方政
      府均有依法律納稅之義務。就地方政府而言，彼等乃其地
      區內之居民或住民，地方政府對於彼等有徵稅之權力，亦
      有對於彼等提供公共服務之義務，或為履行照顧彼等之義
      務而分擔社會保險（全民健康保險）部分保險費，以共同
      承擔社會福利政策之執行。從而不得將納稅者，任意排除
      其享受公共服務或由地方政府分擔社會保險部分保險費之
      權利。法人等營利事業之成員，與法人等營利事業間實質
      上存在共生共榮關係，其為營利事業創造利潤，即為政府
      增加稅收，營利事業所在地之地方政府，因稅捐稽徵機關
      對該營利事業之營業額徵收營業稅，而受分配稅收統籌分
      配款，若不對營利事業之成員及其眷屬分擔保險費，而由
      其他未受分配稅收統籌分配款之地方政府負擔，造成權利
      與義務失衡情形，則有違公平正義原則。又法人等營利事
      業為投保單位，其成員為投保對象，加退保等保險相關事
      宜均經由投保單位向保險人為之，且投保單位須分擔保險
      費。再者，法人等營利事業（投保單位）的流動性，較自
      然人為低，選擇較穩定者為準，易於計算，行政上經濟效
      益較佳，且符合納稅與享受公共服務配合原則，權責機關
      基於社會保險制度實際運作、專業智能及中央與地方財政
      分配等考量因素，而在多種解釋可能性中選擇一妥適的解
      釋，行政法院在作行政處分合法審查時，除其有逾越職權
      或濫用權力外，基於憲政體制之權力分立原則，不得任意
      否定其選擇決定的妥適性。本件上訴人負擔系爭保險費補
      助款，合於憲法規定中央與地方共同建立社會安全制度之
      意旨，又無違法之情形，更無侵害上訴人財政自主權，則
      被上訴人以投保單位在臺北市，作為上訴人應負擔系爭保
      險費補助款之認定依據，自無不合(本院96年5月份庭長法
      官聯席會議決議參照)。
（二）司法院釋字第550號解釋僅言及各地方自治團體有照顧其
      行政區域內「居民」生活之義務，與「居民」生活關係更
      為密切之地方自治團體自亦應共同負擔，而未表示各地方
      自治團體照顧之對象以「設籍於上訴人行政轄區內之居民
      為限」。況司法院大法官對於「居民」、「居住」等權利
      義務認定之範疇，並不以「設籍」為唯一之認定基準，有
      司法院釋字第542號及第415號解釋可參。又司法院釋字第
      550號解釋，關於保險費補助比例規定，在制定過程中應
      予地方政府充分參與，行政主管機關草擬此類法律，應與
      地方協商，以避免有片面決策可能造成之不合理情形，並
      就法案實施所需財源事前妥為規劃，其意旨在法律制訂過
      程參與或法律草案擬過程中協商。本件則係行政機關依據
      法律行政過程中所發生之法律解釋問題，兩者並不相同。
      上訴人以司法院釋字第550號解釋文或解釋理由書中均係
      使用「居民」一詞，顯見該解釋所強調者，係被保險人因
      「居住」於行政轄區內而與地方自治團體所具有之生活關
      聯性，並非因投保單位對於地方自治團體具有經濟上之貢
      獻，主張地方自治團體不應以投保單位登記地為標準而負
      擔被保險人之健保補助款云云，並不足採。至司法院釋字
      第550號解釋之協同意見書及不同意見書之見解，對本院
      並無拘束力，上訴人以該等意見書所持之見解，指摘原判
      決，自無足採。
（三）營業稅雖已改由中央政府收取，但營業稅總收入仍有一定
      比率係由中央統籌分配直轄市政府。上訴人主張原判決無
      視營業稅已改由中央政府收取，仍認地方政府收取稅收即
      應繳納健保補助款，有判決適用法則不當之違法云云，亦
      無足採。
（四）原判決就司法院釋字第415號、第542號解釋所為推衍闡述
      ，並無不妥，亦無曲解該二號解釋之違法。上訴人指摘原
      判決雖援引該二號解釋作為判決依據，惟其竟以非屬戶籍
      登記，亦無具體之生活或居住事實之投保單位登記地作為
      判斷上訴人應否繳納健保補助款之標準，顯已牴觸司法院
      釋字第415號解釋及第542號解釋意旨云云，尚有誤會。
（五）原判決已細究地方制度法第15條至第17條規定內容，認定
      地方制度法第15條規定不能導出「司法院釋字第550號解
      釋所稱居民，應以設籍為限」之結論；居民與地方自治團
      體間之權利義務關係，並不必然須以設籍為要件；至於地
      方制度法第4條，係有關聚居之定義規定，既與權利義務
      無涉，上訴人援引地方制度法第15條規定，作為司法院釋
      字第550號解釋所謂「居民」之定義，尚有誤會，並無上
      訴人所稱違背地方制度法第15條規定情形。
（六）從而，原判決認本件原處分認事用法，均無違誤，維持原
      處分及訴願決定，而駁回上訴人在原審之訴，其所適用之
      法規與該案應適用之法規並無違背，並無違背法令之情形
      。上訴意旨聲明廢棄原判決，為無理由，應予駁回。
六、據上論結，本件上訴為無理由，爰依行政訴訟法第255條第1
    項、第98條第1項前段，判決如主文。
中    華    民    國    97    年    5     月    29    日
                    最高行政法院第三庭
                        審判長法官  黃  璽  君
                              法官  黃  清  光
                              法官  鄭  忠  仁
                              法官  黃  本  仁
                              法官  吳  東  都
以  上  正  本  證  明  與  原  本  無  異
中    華    民    國    97    年    5     月    30    日
                              書記官  莊  俊  亨


司法院資訊處製作；財團法人民間司法改革基金會備份。
